【裁判字號】    97,上,928
【裁判日期】    990428
【裁判案由】    損害賠償
【裁判全文】
臺灣高等法院民事判決                   97年度上字第928號
上訴人即附  戊○○
帶被上訴人
訴訟代理人  李聖隆律師
被上訴人即  乙○○（原名張興中）
附帶上訴人
訴訟代理人  郭惠吉律師
上列當事人間損害賠償事件，上訴人戊○○對於中華民國97年8
月27日臺灣士林地方法院96年度重訴字第310號第一審判決提起
上訴，被上訴人乙○○為附帶上訴，並為訴之減縮，本院於99年
4月14日言詞辯論終結，判決如下：
    主      文
原判決（除確定及減縮部分外）關於命上訴人給付超過新台幣
拾壹萬捌仟玖佰壹拾肆元，及該部分假執行之宣告，暨命上訴人
負擔訴訟費用之裁判廢棄。
前開廢棄部分，被上訴人在第一審之訴及假執行之聲請均駁回。
其餘上訴駁回。
附帶上訴駁回。
第一審（除確定及減縮部分外）訴訟費用關於命上訴人負擔部分
，及第二審訴訟費用關於上訴部分，由上訴人負擔十分之一，餘
由被上訴人負擔；第二審訴訟費用關於附帶上訴部分，由附帶上
訴人負擔。
    事實及理由
一、被上訴人即附帶上訴人乙○○（原名張興中，下稱乙○○）
    於第一審請求上訴人即附帶被上訴人戊○○（下稱戊○○）
    給付關於醫藥費新台幣（下同）42,900元加計法定遲延利息
    ，嗣於本院審理時，就該部分減縮為請求給付18,914元加計
    法定遲延利息（見本院卷第84頁），核屬減縮應受判決事項
    之聲明，與民事訴訟法第446條第1項但書、第255條第1項第
    3 款規定相符，應予准許。
二、乙○○起訴主張：戊○○於民國95年2月8日15時42分許，騎
    乘車號為611-FAG號大型重機車（下稱A車），沿臺北市內湖
    區○○○○街219巷由北往南下坡行駛，原應注意車前狀況
    ，並減速慢行，以隨時採取必要之安全措施，而依當時情形
    並無不能注意之情事，竟疏未注意而為閃避對向來車即貿然
    緊急剎車，造成失控致車頭左偏，適伊騎乘車號為APF-389
    號之重型機車（下稱B車）自對向車道由南往北行經該處，
    因見狀閃避不及，乃與戊○○所騎乘之A車發生擦撞，致伊
    人車倒地，而受有腰椎挫傷合併左側坐骨神經病變之傷害（
    下稱系爭傷害）。爰依侵權行為法律關係，請求戊○○賠償
    醫療費用新臺幣（下同）42,900元、減少勞動能力損失3,93
    9,840元、慰撫金120萬元、交通費用180萬元、其他復健醫
    療費用36萬元，共計7,342,740元加計法定遲延利息等語。
    原審判決戊○○應給付乙○○醫療費用42,900元、減少勞動
    能力2,961,374元、慰撫金30萬元，共3,304,274元及自96年
    6月12日（即起訴狀繕本送達翌日）起算之法定遲延利息，
    而駁回其他請求；戊○○就其敗訴部分不服提起上訴，乙○
    ○則就上開慰撫金敗訴部分提起附帶上訴，就醫藥費部分則
    減縮請求為給付18,914元，乙○○並於本院聲明：(一)駁回對
    造之上訴。(二)原判決關於駁回乙○○後開之訴部分廢棄。(三)
    戊○○應再給付乙○○90萬元及自96年6月12日起算之法定
    遲延利息（至於乙○○其他敗訴部分則未據其上訴或附帶上
    訴，已告確定）。
三、戊○○則以：乙○○於系爭事故發生十餘年前即曾發生車禍
    造成蜘蛛網膜出血、頭骨裂開，亦曾因其他車禍及毆鬥造成
    多處受傷；其第二薦（）椎神經有0.95公分先天性神經囊
    腫，故乙○○其所受系爭傷害與伊之行為間並無因果關係，
    乙○○應負舉證責任等語，資為抗辯。並於本院聲明：(一)原
    判決關於判決戊○○敗訴部分廢棄。(二)前開廢棄部分，駁回
    乙○○在第一審之訴。(三)駁回乙○○之附帶上訴。
四、查戊○○於95年2月8日15時42分許，騎乘A車，沿臺北市內
    湖區○○○○街219巷由北往南下坡行駛，與騎乘B車自對向
    車道由南往北行經該處之乙○○發生碰撞，而本件經送臺北
    市車輛行車事故鑑定委員會鑑定之結果，認定戊○○煞車失
    控為系爭事故肇事主因，乙○○並無肇事因素等情，為兩造
    所不爭，並有道路交通事故初步分析研判表、道路交通事故
    現場圖、道路交通事故補充資料表、交通事故談話紀錄表、
    道路交通事故調查報告表(一)(二)、道路交通事故肇事人自首情
    形紀錄表及肇事現場照片等可稽（見臺灣士林地方法院檢察
    署95年度偵字第2621號偵查卷宗，第39頁至第53頁，該卷影
    本附本院卷外），及有臺北市車輛行車事故鑑定委員會96年
    1月17日北鑑審字第09530493500號函鑑定意見書附卷可佐（
    見原法院96年度交重附民字第10號第33至36頁），並經本院
    調取上開刑事卷宗查閱甚明，自應堪信為真實。
五、乙○○主張其因戊○○過失致其受有系爭傷害自應賠償其損
    害等語，則為戊○○所否認，並以前詞置辯，是本院所應審
    究者核為：(一)系爭事故之發生，戊○○是否有過失？如有，
    與乙○○所受之傷害間有無因果關係？(二)如有，則乙○○得
    請求戊○○賠償之醫療費用、減少勞動能力損失、慰撫金額
    為若干？
六、經查：
  (一)系爭事故之發生，戊○○為有過失，且與乙○○所受之系爭
    傷害間有因果關係：
    1.查乙○○因騎乘B車與戊○○所騎乘之A車發生擦撞而受有
      左下肢挫傷合併神經根病變等傷害，有國防醫學院三軍總
      醫院（下稱三軍總醫院）診斷證明書附卷可參（見前揭交
      附民卷第38頁）；戊○○因疏於注意而為閃避對向來車竟
      緊急剎車，造成失控致車頭左偏，而與騎乘B車自對向車
      道由南往北行經該處之乙○○發生碰撞等情，亦經戊○○
      於原法院96年度交易字第251號刑事案件審理中坦承不諱
      （見該卷96年6月11日審理程序筆錄第2至3頁，影本附本
      院卷外）。而本件經送鑑定結果，亦認定戊○○煞車失控
      為系爭事故肇事主因，乙○○並無肇事因素，已如前述；
      而戊○○因傷害行為，並經原法院以96年度交易字第251
      號、本院96年度交易字第258號刑事判決以傷害罪判處有
      期徒刑1月又15日得易科罰金確定等情，亦據本院依職權
      調取上開刑事卷宗閱明屬實，足徵戊○○對於系爭事故之
      發生有過失。是乙○○於系爭事故中受有傷害，戊○○過
      失與乙○○之損害間堪認有相當因果關係，自應負侵權行
      為之損害賠償責任。
    2.戊○○固抗辯稱乙○○於系爭事故發生十餘年前即曾發生
      車禍造成蜘蛛網膜出血、頭骨裂開，亦曾因其他車禍及毆
      鬥造成多處受傷；其第二薦（）椎神經有0.95公分先天
      性神經囊腫，故乙○○其所受系爭傷害與其行為間並無因
      果關係，乙○○應負舉證責任云云。惟查證人即原診治乙
      ○○之己○○○○於原審即到庭證稱：依照神經外科一般
      經驗，乙○○十幾年前的車禍所導致的腦傷與其在95年2
      月8日車禍之後發生的左下肢無力應無關連，其左下肢無
      力應該是95年2月8日車禍所造成，因為乙○○到院時左下
      肢有腫脹及挫傷等語甚明（見原審卷第246至247頁）；並
      經本院依戊○○聲請送長庚醫療財團法人林口長庚紀念醫
      院（下稱長庚醫院）鑑定結果，為乙○○尚殘存左下肢麻
      、無力等情形；另經參閱國泰醫院病歷記載，乙○○於受
      傷前並無蜘蛛膜下腔出血之紀錄，故醫學上客觀研判恐無
      法排除其傷勢與95年2月8日之事故有所相關，有該院99年
      2月4日（九九）長庚院法字第0039號函附卷可稽（見本院
      卷第151頁），足徵證人蘇奕輝之證詞為可採，堪認乙○
      ○所受系爭傷害確與戊○○之上開過失行為間有因果關係
      甚明，戊○○辯稱長庚醫院「恐無法排除」與相當因果關
      係即不相當，本件乙○○所受傷害與其行為無涉云云，洵
      無足取。其聲請向台北市政府衛生局及社會局核發乙○○
      身心障礙手冊之相關資料及聲請訊問證人即三總醫師丁○
      ○說明95年2月13日神經傳導及肌電圖檢查結果報告內容
      ，並就鑑定結果再詢問長庚醫院所依據之相關檢查結果為
      何及乙○○目前復原情況等，核無必要。
    3.戊○○復辯稱乙○○於95年2月14日晚上19時未坐輪椅而
      不假外出，至翌日凌晨1時40分由其妻陪伴推輪椅返回醫
      院，顯不合常理，並舉三軍總醫院護理紀錄為佐（見本院
      卷第44頁）。惟查觀諸上開護理紀錄固記載乙○○不假外
      出，並無乙○○係「未坐輪椅」而不假外出之記載，亦無
      就其下肢情況為描述，並經證人即蘇奕輝證稱乙○○到院
      時左下肢有腫脹及挫傷力當時就無力，住院時更嚴重，出
      院時有恢復一些等語（見原審卷第246頁），是戊○○空
      言稱乙○○未坐輪椅離開病房，卻坐輪椅回院顯不合常理
      云云，即難憑採。其請求訊問三軍總醫院護士證人甲○○
      及丙○○，亦核無必要。
  (二)戊○○應賠償乙○○所受之損害：
    1.按因故意、過失不法侵害他人之權利者，負損害賠償責任
      。汽車、機車或其他非依軌道行駛之動力車輛，在使用中
      加損害於他人者，駕駛人應賠償因此所生之損害。不法侵
      害他人之身體或健康者，對於被害人因此喪失或減少勞動
      能力或增加生活上之需要時，應負損害賠償責任。不法侵
      害他人之身體、健康、名譽、自由、信用、隱私、貞操，
      或不法侵害其他人格法益而情節重大者，被害人雖非財產
      上之損害，亦得請求賠償相當之金額。民法第184條第1項
      前段、第191條之2、第193條第1項、第195條第1項前段分
      別定有明文。查本件戊○○因駕駛車輛過失致乙○○受傷
      ，已如前述，則乙○○依侵權行為法律關係，請求戊○○
      賠償其損害，自屬有據。其得請求之項目及數額，茲分述
      如下。
    2.醫療費用部分：
      乙○○主張因戊○○上開侵權行為，因此增加支出醫療費
      用共計189,14元，業據其提出收據11紙為證（見上開交附
      民字第10號第13至23頁），復為兩造所不爭執（見本院卷
      139頁反面），乙○○此部分之請求應堪信為真實，自應
      准許。
    3.減少勞動能力部分：
      乙○○固主張系爭事故發生後，其勞動能力受有減損云云
      ，惟為戊○○所否認，辯稱乙○○事發時係長昇環境工程
      股份有限公司（下稱長昇公司）負責人，其下肢受傷不影
      響其勞動能力等語。查長庚醫院前開函覆固記載依美國醫
      學會障害評估指南之評核標準，加以綜合病患受傷部位、
      將來賺錢能力、工作性質及年齡予以調整計算鑑定後，認
      乙○○勞動力減損36%等情，惟查乙○○受傷之情形為左
      側下肢無力，屬輕度障礙等級，有診斷證明書及中華民國
      身心障礙手冊附卷可憑（見原上開交重附民卷第38、39頁
       ），並據三軍總醫院函覆：被戊○○目前左側下肢無力
     （肌力為第三級），靠柺杖行走，不適合粗重工作，行走
      有困難（見原審卷第29頁），而乙○○係企業管理研究所
      碩士、並擁有為數頗多之證照，且前為長昇公司董事長（
      見本院卷第120至133頁、第188頁），核其屬智力勞動者
      而非體力勞動者，則其雖受有左側下肢無力之傷害，惟其
      工作性質既屬智力勞動，非屬粗重工作，其行走困難尚難
      遽認對屬腦力工作者，造成何等妨礙或不便；復參酌三軍
      總醫院之上開函覆，難謂其勞動能力受有何影響，是其請
      求勞動能力減損，為無理由，應予駁回。
    4.慰撫金部分：
      乙○○年僅40餘歲，因系爭事故致其部分身體機能及行動
      不便，已領有輕度肢障之殘障手冊，並造成其家人負擔，
      堪認精神上受有相當之痛苦；爰審酌乙○○為台北大學企
      管研究所碩士畢業，原從事環境污染防制工程、室內設計
      裝修工作，財產總額約為500多萬元，目前無業；戊○○
      則為高中畢業，任業務仲介，年亦40餘歲，名下有二部汽
      車，薪資所得近年來堪稱豐厚等情，有學位證書、殘障手
      冊、兩造90至97年度稅務電子閘門財產所得調件明細表在
      卷可憑（見原審卷第215至238頁、本院卷第83、121、172
      至178頁），此為兩造所不爭，本院審酌乙○○所受傷害
      情形、兩造身分、地位、經濟狀況等一切情狀，認乙○○
      請求慰撫金120萬元，核屬過高，應以30萬元為當。
    5.綜上，本件乙○○所受損害為318,914元（計算式：醫藥
      費用18,914＋慰撫金300,000＝318,914），故戊○○應賠
      償乙○○318,914元，乙○○於此部分請求核屬有據，應
      予准許，逾此部分範圍之請求，則屬無據，不應准許。
七、從而，乙○○依侵權行為法律關係，請求戊○○給付318,91
    4元，及自刑事附帶民事訴訟起訴狀繕本送達上訴人翌日即
    96年6月12日起至清償日止，按年息5%計算之利息，為有理
    由，應予准許。逾此所為之請求，為無理由，應予駁回。原
    審除減縮部份外，就超過上開應准許部分，為戊○○敗訴之
    判決，並為假執行之宣告，自有未洽。上訴意旨就此部分指
    摘原判決不當，求予廢棄改判，為有理由。至於上開應准許
    部分，原審判命戊○○給付，並為假執行之宣告，核無違誤
    ，戊○○上訴意旨，就此部分，仍執陳詞，指摘原判決不當
    ，求予廢棄，為無理由，應駁回其上訴。又原審駁回乙○○
    其他慰撫金之請求及假執行之宣告，於法亦無不合，乙○○
    附帶上訴意旨亦就此指摘原判決不當，求予廢棄，亦洵屬無
    據，應駁回其附帶上訴。至於其附帶上訴部分，因未逾150
    萬元，其聲請宣告假執行，容有誤會，併此敘明。
八、本件事實已臻明確，兩造其餘攻擊防禦方法及證據經予審酌
    ，於訴訟判決結果不生影響，爰不再逐一論述。
九、據上論結，本件戊○○上訴為一部有理由，一部無理由，乙
    ○○之附帶上訴為無理由，依民事訴訟法第450條、第449
    條第1項、第79條、第78條判決如主文。
中    華    民    國    99    年    4     月    28    日
                    民事第二庭
                        審判長法  官  吳謙仁
                              法  官  李瓊蔭
                              法  官  黃莉雲
正本係照原本作成。
如不服本判決，應於收受送達後20日內向本院提出上訴書狀，其
未表明上訴理由者，應於提出上訴後20日內向本院補提理由書狀
（均須按他造當事人之人數附繕本）上訴時應提出委任律師或具
有律師資格之人之委任狀；委任有律師資格者，另應附具律師資
格證書及釋明委任人與受任人有民事訴訟法第466條之1第1項但
書或第2項（詳附註）所定關係之釋明文書影本。
中    華    民    國    99    年    4     月    29    日
                              書記官  魏汝萍
附註：
民事訴訟法第466條之1（第1項、第2項）：
對於第二審判決上訴，上訴人應委任律師為訴訟代理人。但上訴
人或其他法定代理人具有律師資格者，不在此限。
上訴人之配偶、三親等內之血親、二親等內之姻親，或上訴人為
法人、中央或地方機關時，其所屬專任人員具有律師資格並經法
院認為適當者，亦得為第三審訴訟代理人。

司法院資訊處製作；財團法人民間司法改革基金會備份。
